臺灣高等法院高雄分院刑事判決
上　訴　人　臺灣屏東地方法院檢察署檢察官
被　　　告　乙○○
上列上訴人因被告妨害自由案件，不服臺灣屏東地方法院93年度
訴字第285 號中華民國93年11月26日第一審判決（起訴案號：臺
灣屏東地方法院檢察署93年度偵字第1675號），提起上訴，本院
判決如下：
     主  文
上訴駁回。
    理  由
一、公訴意旨略以：被告乙○○於民國92年3 月3 日，因犯公共
    危險罪，被經台灣屏東地方法院判處有期徒刑3 月確定，於
    92年7 月29日執行完畢。詎仍不知悔改，於93年3 月7 日下
    午3 時許，在屏東縣牡丹鄉○○村○○路29號前，因欲向被
    害人甲○○借錢買酒遭拒，竟基於妨害自由之犯意，以左手
    搭著其伯父甲○○之脖子，右手解開甲○○脖子上所掛黃金
    項鍊之環扣後，取走該黃金項鍊而遺落不知去向。認乙○○
    犯刑法第304 條第1 項之強制罪嫌 (起訴書記載刑法第325
    條第1 項之搶奪罪，俟於原審論告時，檢察官變更為刑法第
    304 條第1 項之強制罪嫌)。
二、公訴人認為被告乙○○犯刑法第304 條第1 項之強制罪，係
    以被告於警詢坦承不諱，且被害人甲○○於警詢及偵查中指
    述被告解開黃金項鍊環扣取走該項鍊之事實，而證人劉龍雄
    於警詢時亦證述其目睹被告以雙手摟在被害人身上之時，被
    害人脖子尚掛黃金項鍊等語，為其主要論據。訊據被告乙○
    ○固不否認酒後於93年3 月7 日下午3 時許，至邵映貴位於
    屏東縣牡丹鄉○○村○○路29號住處，惟堅決否認有何妨害
    自由之犯行，辯稱：我割完草後遇到小時候的玩伴陳文山，
    就跟陳文山到我奶奶家附近的店去喝酒，我喝了很醉，不知
    道我搶了我伯父甲○○脖子上的黃金項鍊，我是無心之過，
    事後我姑姑邵映貴跟我說我喝完酒後拿了甲○○的黃金項鍊
    ，但我也不知道將甲○○的金項鍊拿到那裡去，直到邵映貴
    於3 月8 日上午9 點、10點來叫我時，我還在王素美家裡睡
    覺。我母親已經趕快買一條金項鍊還給甲○○等語。
三、按犯罪事實應依證據認定之，無證據不得認定犯罪事實；又
    不能證明被告犯罪者，應諭知無罪之判決；刑事訴訟法第
    154 條第2 項、第301 條第1 項分別定有明文。又刑事訴訟
    法上所謂認定犯罪事實之證據，係指足以認定被告確有犯罪
    行為之積極證據而言，如未能發現相當證據或證據不足以證
    明，自不能以推測或擬制之方法，以為裁判基礎，最高法院
    29年上字第3105號及40年台上字第86號分別著有判例可資參
    照。而認定不利於被告之事實，須依積極證據，茍積極證據
    不足為不利被告之認定時，即應為有利於被告之認定，更不
    必有何有利之證據；又認定犯罪事實所憑之證據，雖不以直
    接證據為限，間接證據亦包括在內，然而無論直接證據或間
    接證據，其為訴訟上之證明，須於通常一般之人均不致有所
    懷疑，而得確信其為真實之程度者，始得據為有罪之認定，
    倘其證明尚未達到此一程度，而有合理之懷疑存在而無從使
    事實審法院得有罪之確信時，即應由法院為諭知被告無罪之
    判決，最高法院亦分別著有30年度上字第816 號及76年度台
    上字第4986號判例足參。次按刑法第304 條第1 項強制罪之
    成立，係以強暴、脅迫手段足以妨害他人行使權利，或足使
    他人為無義務之事為成立要件，而所謂「強暴」者，乃以實
    力不法加諸他人，即施用暴力，予他人現在之惡害，形成對
    於他人之強制作用或逼迫作用，而能妨害或制壓他人之意思
    決定或意思活動，以遂行犯罪目的而言（最高法院28年上字
    第3650號、57年台上字2879號判例及86年度台非字第122 號
    判決意旨參照）。
四、經查：
  (一)按被告以外之人（包括證人、鑑定人、告訴人、被害人及共
    同被告等）於審判外之陳述雖不符刑事訴訟法第159 條之1
    至之4 等四條之規定，而經當事人於審判程序同意作為證據
    ，法院審酌該言詞陳述或書面陳述作成時之情況，認為適當
    者，亦得為證據，刑事訴訟法第159 條之5 第1 項定有明文
    。本件證人甲○○於警詢中所述，其性質雖屬傳聞證據，惟
    其未再於法院審理中為不同之陳述，且查無符合刑事訴訟法
    第159 條之1 至之4 等前四條之情形，上開警詢筆錄內容，
    業經當事人於審判程序明示同意作為證據。本院審酌上開筆
    錄作成時，較無人情施壓或干擾，亦無不當取供之情形，認
    為以之作為本案之證據亦屬適當，是其於警詢中之證言自具
    有證據能力。又被告以外之人於偵查中向檢察官所為陳述，
    除顯有不可信之情況者外，得為證據，刑事訴訟法第159 條
    之1 第2 項定有明文。本件證人甲○○於檢察官偵查中所為
    之陳述，其未曾提及檢察官在偵查時有不法取供之情形，亦
    未釋明上開供述有顯不可信之情況，是故此項偵查中之證言
    ，亦具有證據能力。先此敘明。
  (二)證人陳文山於原審法院審理時證稱：「我與乙○○從小就認
    識，因10幾年沒有見面，所以我於93年3 月7 日日上午7 點
    多，沒有吃早餐就與乙○○在我家旁邊的小吃店開始喝酒，
    我們兩人喝了4 、5 瓶600 cc寶特瓶裝的米酒，我大概喝了
    2 瓶左右，喝到快中午11點40分，我因為不勝酒力就與乙○
    ○一起離開，我回家睡覺，乙○○酒後酒醉走路不穩，講話
    不清楚」等語（見原審卷第58至61頁）；另證人王素美於原
    審法院審理時亦證述：「乙○○白天去工作，很久沒有回來
    ，直到凌晨（指93年3 月8 日凌晨）天亮約五點多我起床到
    外面，才看到乙○○很醉坐在我住處外面，我就不理他去工
    作了，我沒有看到乙○○什麼時候離開」等語（見原審卷第
    58頁），核與被害人甲○○分別於警詢、偵查中及原審法院
    審理時證述：「當時乙○○帶有醉意，我希望他清醒後能將
    項鍊還給我，所以才沒有報案。當時他喝得很醉了，剛好看
    見我們在聊天想要向我要錢，就用左手勾著我的脖子，並用
    右手慢慢的把項鍊的環扣解開取走，因為當時他已經酒醉，
    我沒有反抗，希望他醒後再向他拿回來。他身上酒味太濃，
    很難聞，走路有點不穩」等語（見警卷第10頁、偵查卷第7
    頁、原審卷第54、57頁），可知被告取走甲○○所有之黃金
    項鍊以前，已和證人陳文山共飲四至五瓶600 cc寶特瓶裝米
    酒，其中被告至少飲用二瓶米酒，於取走甲○○所有黃金項
    鍊之際，已因酒精之影響使其心神進入恍惚狀態，判斷力及
    理解能力與客觀事實不符，而無法控制行為，致無意識地搭
    鍊遺失在何處，直到翌日清晨5 點許尚因宿醉未完全清醒，
    在證人王素美住處外呆坐等情，應堪認定，故被告前揭所辯
    「拿走黃金項鍊係無心之過」等語，尚屬有據，應非虛詞。
    職此，被告於案發時既已酒醉而無法理解行為之意義，自難
    認定其有何使人行無義務之事或妨害他人行使權利之故意。
  (三)又按刑法第304 條係以「以強暴、脅迫使人行無義務之事或
    妨害人行使權利者」為其構成要件，故行為人須先有強暴、
    脅迫之行為，被害人之意思決定或意思活動因此受到制壓或
    剝奪，即以強暴、脅迫為手段，強制為其結果。所謂強暴指
    施用暴力，予他人現在之惡害，形成對於他人之強制作用或
    逼迫作用，而能妨害或制壓他人之意思決定或意思活動，以
    遂行犯罪目的。另所謂妨害人行使權利，乃妨害被害人在法
    律上所得為之一定作為或不作為。惟法文曰：「行使」權利
    ，亦須被害人實際上有行使權利之意思存在為必要。此項意
    思雖不必為確定之意思，亦不必為即將行使之意思，但如全
    無行使之意思者，則無妨害行使權利之可言。參酌被害人甲
    ○○於偵查中陳稱：「乙○○用右手慢慢地把我的項鍊扣子
    解開拿走，因為當時乙○○已經酒醉，我沒有反抗他，希望
    他醒後再向他拿回來。他當時只是用左手搭著我的脖子，並
    沒有講什麼話，沒有掐我的脖子，也沒有用力勒住我的脖子
    ，我沒有感覺到不舒服，所以沒有特別去抵抗他，．．，乙
    ○○坐在桌子上，之後才跟劉龍雄離開。乙○○之前酒醉時
    都會搭著我的脖子。乙○○的祖父母與我們有親戚關係。這
    個星期二（係指93年4 月13日）乙○○的父母有到我家裡，
    帶我去金飾店買一條新項鍊還我」等語（見偵查卷第7 頁至
    第8 頁）；及其原審法院審理時證述：「劉龍雄當時沒有看
    到乙○○搶項鍊的經過。乙○○搶我項鍊時不是很用力，輕
    輕的沒有讓我呼吸困難，我也沒有動，是靜止狀態，我親眼
    看到乙○○將項鍊從脖子拿下來，沒有出言制止，因為看他
    酒醉沒有理他，我想等被告清醒的時候再跟他拿回來。乙○
    ○以前沒有毆打或恐嚇過我」等語（見原審卷第53頁至第57
    頁）參諸警卷第20頁所附被告與被害人在案發現場模擬取走
    黃金項鍊經過之照片內容，被告僅係將右手圍搭在被害人肩
    膀並未緊緊勒住被害人之頸部一節以觀，被告將黃金項鍊取
    下時既未出言恐嚇以脅迫被害人交出黃金項鍊，亦未對被害
    人身體施加不法腕力，且被害人於被告取走黃金項鍊時，係
    明知被告已陷入泥醉狀態，心中計劃欲等被告酒醒後向其索
    回黃金項鍊，故而未出言喝止或為阻止之動作，是以被害人
    之意思決定或身體自由並無遭受壓制或剝奪之情事亦明。被
    害人甲○○脖子上所掛黃金項鍊，任由被告解開環扣而取之
    ，顯有默示之同意。詳言之，被害人既無出言或出手阻止被
    告取下黃金項鍊之舉動，反而靜止不動聽任被告自由取下黃
    金項鍊，其顯然無行使權利之意思，灼然甚明，則被告自亦
    無妨害他人行使權利之可言。雖被告確將其右手圍搭在被害
    人肩膀之行為，然被害人與被告原具有親誼關係，彼等間平
    常相處和睦，加以被告平日酒醉後即時常有將手搭在被害人
    脖子之情形，自不得以此次被告將右手搭在被害人肩膀上取
    走黃金項鍊及被害人於警詢時片面並誇大之指述，即認被告
    有對被害人施以強暴、脅迫使被害人行無義務之事或妨害被
    害人行使權利之犯行。公訴人僅以被告未徵得被害人明示同
    意而取走黃金項鍊、被害人之指述及證人劉龍雄於警詢中之
    陳述，即認被告犯刑法第304 條第1 項之強制罪，殊嫌速斷
    。
五、原審以查無證據證明被告犯妨害自由罪，而諭知被告無罪，
    經核尚無不合。檢察官上訴意旨仍執前詞，指摘原判決不當
    ，求為有罪之判決；按檢察官應善盡實質舉證責任，說服法
    院形成心證，若無法舉證說服法院形成有罪心證，即應依無
    罪推定原則，作有利被告之認定。參酌最高法院91年度台上
    字第5846號判決：「法院固得依職權調查證據，但並無蒐集
    證據之義務。蒐集證據乃檢察官或自訴人之職責，事實審法
    院應以調查證據為其主要職責，其調查之範圍，亦以審判中
    所存在之一切證據為限，案內不存在之證據，即不得責令法
    院為發現真實，應依職權從各方面蒐集證據。」之意旨，本
    件公訴人並未提出證據證明被告於警詢中之自白為真實。上
    訴無理由，應予駁回。
據上論斷，應依刑事訴訟法第368條，判決如主文。
本案經檢察官邱榮藏到庭執行職務。
中　　華　　民　　國　　94　　年　　3 　　月　　8　　日
                  刑事第二庭    審判長法　官  林正雄
                                      法　官  黃壽燕
                                      法　官  陳啟造
以上正本證明與原本無異。
不得上訴。
中　　華　　民　　國　　94　　年　　3 　　月　　8 　　日
　　　　　　　　　　　　　　　　　　　書記官  黃琳群
